---
title: "Resumen Estadístico Descriptivo"
output:
  html_document:
    toc: true
    toc_float:
      collapsed: true
      smooth_scroll: true
    code_download: true
    theme: lumen 
    toc_depth: 3 
    css: styles.css
    pandoc_args: ["--variable=footnotes-title:Bibliografía"]
---
```{r setup, include=FALSE}
library(knitr)
library(readxl)
library(DT)
library(kableExtra)
library(dplyr)
library(ggplot2)
knitr::opts_chunk$set(echo = TRUE, warning = FALSE, message = FALSE)
```
```{css,echo=FALSE}
.column {display:flex;}
h1{color:rgb(26, 72, 112)}
h2{color:rgb(26, 72, 112)}
h3{color:rgb(26, 72, 112)}
```

# 1. Base de datos

```{r}
# 1. Cargar datos
cereal <- read_excel("C:/Users/acaro/Downloads/cereal.xlsx")
# 2. Tabla interactiva de la base de datos original
datatable(cereal, 
          options = list(
            scrollX = TRUE,  
            pageLength = 10,  
            autoWidth = TRUE
          ), 
          class = "display nowrap")
```

La totalidad de los elementos del dataset que se observan en la tabla,  conforman la población de estudio, sobre la cual se aplicarán técnicas de análisis descriptivo para examinar sus principales características. Posteriormente, en el apartado inferencial del presente estudio de caso, se realizarán estimaciones a partir de estadísticos muestrales con el fin de obtener conclusiones sobre el comportamiento de las variables en estudio. En general, esta base de datos está compuesta por 77 observaciones y 16 variables, de las cuales 12 son cuantitativas y 4 cualitativas. A continuación, se presentan todas las variables incluidas en la base de datos junto con su respectiva descripción:

```{r,echo=FALSE}
tabla_variablescereal <- data.frame(
  Variable = c("Name", "mfr", "type", "shelf","calories", "protein", "fat", "sodium", "fiber", 
               "carbo", "sugars", "potass", "vitamins", "weight", "cups", "rating"),
  
  Clasificación = c("Cualitativa", "Cualitativa", "Cualitativa", "Cualitativa", "Cuantitativa", 
                    "Cuantitativa", "Cuantitativa", "Cuantitativa", "Cuantitativa", "Cuantitativa", 
                    "Cuantitativa", "Cuantitativa", "Cuantitativa", "Cuantitativa", "Cuantitativa", 
                    "Cuantitativa"),
  
  Escala_de_Medición = c("Nominal", "Nominal", "Nominal", "Ordinal", "Razón", "Razón", "Razón", 
                         "Razón", "Razón", "Razón", "Razón", "Razón", "Intervalo", "Razón", "Razón", 
                         "Intervalo")
)

datatable(tabla_variablescereal, 
          colnames = c("Variable", "Clasificación", "Escala de Medición"),  
          options = list(
            pageLength = 5,  
            lengthMenu = c(5, 10, 15),  
            autoWidth = TRUE,  
            dom = 'tp',  
            class = "cell-border stripe hover",  
            columnDefs = list(
              list(className = 'dt-center', targets = "_all")  
            )
          ), 
          rownames = FALSE) %>%  
  formatStyle(
    columns = names(tabla_variablescereal),  
    backgroundColor = "white",  
    color = "black",  
    fontWeight = "normal",  # Asegura que los datos NO estén en negrita
    border = "1px solid #A6A6A6",  
    textAlign = "center"
  ) %>%
  htmlwidgets::onRender("
    function(el, x) {
      $(el).find('thead').css({
        'background-color': '#D9D9D9',  
        'color': 'black',  
        'font-weight': 'bold',  
        'border': '1px solid #A6A6A6'  
      });
      $(el).find('th').css({
        'border': '1px solid #A6A6A6'  
      });
      $(el).find('tbody tr td').css({
        'font-weight': 'normal'  // Hace que los datos NO estén en negrita
      });
      $(el).find('tbody tr td:first-child').css({
        'background-color': 'white',  
        'color': 'black',  
        'font-weight': 'normal'  // La numeración tampoco estará en negrita
      });
    }
  ")
```

De manera descriptiva y como se mencionó previamente, se identifican 4 variables cualitativas, que corresponden a características categóricas como el nombre del cereal, el fabricante, el tipo de cereal y la ubicación en el estante. Estas variables siguen escalas de medición nominales u ordinales, dependiendo de si existe una jerarquía natural que establezca un orden entre sus categorías.

Por otro lado, se identifican 12 variables cuantitativas, que incluyen aspectos como el contenido calórico, la cantidad de proteínas, carbohidratos, fibra y otros nutrientes esenciales. La mayoría se mide en escala de razón, lo que significa que poseen un punto cero absoluto y permiten comparaciones proporcionales. Sin embargo, las variables "vitamins" y "rating" siguen una escala de intervalo, lo que implica que pueden analizarse en términos de diferencias relativas, pero su valor cero no representa una ausencia real de la característica medida.

# 2. Tabla de frecuencia para la variable mfr (Manufacturer of cereal)

Teniendo en cuenta el apartado anterior, la variable ***mfr*** es ***cualitativa nominal***, por lo que para analizar la distribución de frecuencias de los fabricantes se calcularán únicamente las frecuencias absoluta y relativa. Debido a que esta variable no tiene un orden lógico entre sus categorías, no es necesario calcular la frecuencia acumulada, ya que las observaciones son independientes y no presentan una progresión natural. A continuación, se presenta la tabla de frecuencias para la variable correspondiente a los fabricantes de cereales:

```{r}
# 1. Vector para cambiar las abreviaturas de los fabricantes por los nombres originales 
fabricantes <- c("A" = "American Home Food Products",
                 "G" = "General Mills",
                 "K" = "Kelloggs",
                 "N" = "Nabisco",
                 "P" = "Post",
                 "Q" = "Quaker Oats",
                 "R" = "Ralston Purina")
# 2. Cálculos para la creación de la tabla de frecuencias 
tabla_frecuencia <- cereal %>%
  count(mfr) %>%
  mutate(
    mfr = fabricantes[mfr],  
    `Frecuencia Absoluta` = n,
    `Frecuencia Relativa` = round(n / sum(n), 2),
    `Porcentaje (%)` = paste0(round(`Frecuencia Relativa` * 100, 1), "%")
  ) %>%
  select(mfr, `Frecuencia Absoluta`, `Frecuencia Relativa`, `Porcentaje (%)`) %>%
  arrange(desc(`Frecuencia Absoluta`)) %>%
  bind_rows(summarise(., mfr = "Total",
                      `Frecuencia Absoluta` = sum(`Frecuencia Absoluta`),
                      `Frecuencia Relativa` = sum(`Frecuencia Relativa`),
                      `Porcentaje (%)` = "100%"))  

# 3. Configuración de estilo y estética de la salida
tabla_frecuencia %>%
  kable(caption = "Tabla de Frecuencia de Fabricantes de Cereal", align = "cccc") %>%
  kable_styling(full_width = FALSE, bootstrap_options = c("striped", "hover", "condensed")) %>%
  row_spec(0, background = "#D9D9D9", bold = TRUE, extra_css = "border: 1px solid black !important;") %>%
  row_spec(nrow(tabla_frecuencia), bold = TRUE, extra_css = "border: 1px solid black !important;") %>%
  column_spec(1:4, border_left = TRUE, border_right = TRUE) %>% 
  kable_classic(full_width = FALSE, html_font = "Cambria")

```

A partir de la tabla de frecuencias anterior, se observa una evidente concentración de la oferta de cereales en dos fabricantes: Kellogg’s (30%) y General Mills (29%), que en conjunto representan casi el 60% del total de productos registrados. Esto indica que, en un proceso de selección aleatoria, la probabilidad de que un cereal pertenezca a uno de estos dos fabricantes es mayor debido a su mayor representación en la base de datos en comparación con sus competidores. Por otro lado, a medida que se desciende en la tabla, las frecuencias relativas disminuyen progresivamente, con fabricantes como Post (12%) y Quaker Oats (10%) aún manteniendo una presencia considerable, mientras que Nabisco (8%) y American Home Food Products (1%) tienen la menor representación. Esto sugiere una distribución desigual de la oferta, donde unos pocos fabricantes dominan el mercado, reflejando un patrón de concentración. Por tanto, desde una perspectiva probabilística, en un proceso de muestreo, la probabilidad de que un cereal seleccionado pertenezca a un fabricante determinado dependerá de su representación en la población, lo que implica que los fabricantes con mayor frecuencia en los datos tienen una mayor probabilidad de aparecer en la muestra. 

# 3. Tabla de contingencia de las variables mfr (Manufacturer of cereal) y type.

```{r}
# Crear la tabla de contingencia
tabla_contingencia <- as.data.frame.matrix(table(cereal$mfr, cereal$type))  
colnames(tabla_contingencia) <- c("Frío", "Caliente")
tabla_contingencia <- tabla_contingencia %>%
  mutate(
    Fabricante = fabricantes[rownames(tabla_contingencia)],
    Total = Frío + Caliente 
  ) %>%
  relocate(Fabricante)
rownames(tabla_contingencia) <- NULL  

# Crear la fila de totales
fila_totales <- data.frame(
  Fabricante = "Total",
  Frío = sum(tabla_contingencia$Frío),
  Caliente = sum(tabla_contingencia$Caliente),
  Total = sum(tabla_contingencia$Total)
)
# Unir la tabla con la fila de totales
tabla_contingencia_final <- bind_rows(tabla_contingencia, fila_totales)

#Configuración de estilo y estética de la salida
tabla_contingencia_final %>%
  kable(
    caption = "Tabla de Contingencia entre Fabricante y Tipo de Cereal",
    align = "c"
  ) %>%
  kable_styling(full_width = FALSE, bootstrap_options = c("striped", "hover", "condensed")) %>%
  row_spec(0, background = "#D9D9D9", bold = TRUE, extra_css = "border: 1px solid black !important;") %>%
  row_spec(nrow(tabla_contingencia_final), bold = TRUE, extra_css = "border: 1px solid black !important;") %>%
  column_spec(1:ncol(tabla_contingencia_final), border_left = TRUE, border_right = TRUE) %>%
  kable_classic(full_width = FALSE, html_font = "Cambria")
```

El análisis de la tabla de contingencia entre el fabricante y el tipo de cereal revela una marcada preferencia por la producción de cereales fríos, con 74 productos en esta categoría, lo que representa un 96.1% del total, en comparación con los cereales calientes, que son considerablemente menos comunes y apenas suman 3 productos (3.9%) entre todos los fabricantes. Kelloggs y General Mills lideran la producción con 23 y 22 cereales fríos, respectivamente, sin ofrecer opciones en la categoría caliente. En cambio, empresas como Nabisco, Quaker Oats y American Home Food Products han diversificado su portafolio al incluir al menos un producto caliente, aunque en cantidades mínimas. Quaker Oats presenta una combinación de 7 cereales fríos y 1 caliente, mientras que Nabisco tiene 5 fríos y 1 caliente. American Home Food Products, en particular, es el único fabricante que únicamente ofrece un cereal caliente, lo que podría sugerir una especialización en este tipo de producto, diferenciándose del resto de competidores que priorizan la producción de cereales fríos, aunque sigue teniendo una participación muy reducida. Desde un aspecto descriptivo estadístico, lo anterior sugiere  que la oferta de cereales está altamente concentrada en productos fríos, posiblemente debido a la demanda del mercado o a factores relacionados con hábitos de consumo que favorecen este tipo de producto. [^5]


# 4. Medidas de tendencia central y de dispersión de la variable sodium (milligrams of sodium)

```{r}
# 1. Extraer la variable de interés (contenido de sodio en cereales) 
variable_s <- cereal$sodium

# 2. Crear un dataframe que contenga los parámetros de la variable de interés
tabla_medidas <- data.frame(
  Medida = c("Media", "Mediana", "Moda", "Varianza", "Rango", "Coeficiente de Varianza"),
  Valor = c(
    round(mean(variable_s, na.rm = TRUE), 2), #Media
    round(median(variable_s, na.rm = TRUE), 2),  #Mediana
    round(as.numeric(names(which.max(table(cereal$sodium)))), 2),  #Moda
    round(var(variable_s, na.rm = TRUE), 2),  #Varianza
    round(max(variable_s, na.rm = TRUE) - min(variable_s, na.rm = TRUE), 2), #Rango
    round((sqrt(var(variable_s, na.rm = TRUE)) / mean(variable_s, na.rm = TRUE)) * 100, 2)
  )
)

# 3. Configuración de estilo y estética de la salida
tabla_medidas %>%
  kable(
    caption = "Medidas de Tendencia Central y Dispersión",
    col.names = c("Parámetro", "Valor"),
    align = "c"
  ) %>%
  kable_styling(full_width = FALSE, bootstrap_options = c("striped", "hover", "condensed")) %>%
  row_spec(0, background = "#D9D9D9", bold = TRUE, extra_css = "border: 1px solid black !important;") %>%
  column_spec(1:2, border_left = TRUE, border_right = TRUE) %>%
  kable_classic(full_width = FALSE, html_font = "Cambria")
```

Como se observa, la anterior tabla muestra los parámetros poblacionales con respecto a la variable de contenido de sodio en los cereales, de los cuales podemos evidenciar que la media es de 159.68 mg, lo que indica el promedio de sodio por porción, mientras que la mediana es de 180 mg, lo que sugiere que al menos la mitad de los cereales tienen un contenido de sodio igual o superior a este valor. Con respecto a la moda, esta es igual a 0 mg, señalando que la categoría más frecuente de sodio en los cereales registrados corresponde a productos sin sodio. [^4]

En cuanto a las medidas de dispersión, se puede observar que la varianza de 7027.85 y el amplio rango de 320 mg indican diferencias significativas en los niveles de sodio entre los diferentes cereales. Además, considerando un coeficiente de variación del 52.50%, se evidencia que la variabilidad relativa con respecto a la media es considerablemente alta, lo que implica que no existe una concentración uniforme de los valores alrededor del promedio. Esto sugiere que los fabricantes producen productos con distintas concentraciones de sodio, probablemente para adaptarse a diferentes preferencias de los consumidores o necesidades alimentarias.

```{r,echo=FALSE}
df_sodium <- data.frame(sodium = cereal$sodium)
ggplot(df_sodium, aes(x = sodium)) +
  geom_histogram(aes(y = ..density..), 
                 breaks = seq(min(df_sodium$sodium, na.rm = TRUE), 
                              max(df_sodium$sodium, na.rm = TRUE), by = 50),
                 fill = "lightblue", color = "black", alpha = 0.5) +  
  geom_density(color = "blue", size = 1.5, adjust = 1.2) +
  labs(title = "Histograma y Curva de Densidad de Sodium", 
       x = "Milligrams of sodium", 
       y = "Densidad") +
  theme_minimal() +
  theme(
    axis.line = element_line(color = "black"),
    axis.ticks = element_line(color = "black"),
    axis.title = element_text(size = 12),
    axis.text = element_text(size = 10),
    plot.margin = margin(10, 10, 10, 10),
    plot.title = element_text(hjust = 0.5)
  ) +
  scale_x_continuous(breaks = seq(min(df_sodium$sodium, na.rm = TRUE), 
                                  max(df_sodium$sodium, na.rm = TRUE), by = 50), 
                     limits = c(min(df_sodium$sodium, na.rm = TRUE), 
                                max(df_sodium$sodium, na.rm = TRUE)), 
                     expand = c(0, 0)) +
  scale_y_continuous(expand = c(0, 0))


```

El histograma revela que la mayoría de los cereales tienen un contenido de sodio entre 100 y 250 mg, con un pico alrededor de los 180 mg, que coincide con el valor de la mediana (180.00 mg). Sin embargo, al comparar la media (159.68 mg) con la mediana y la moda (0.00 mg), notamos que estos valores no coinciden. En una distribución normal, la media, la mediana y la moda deberían ser iguales o muy cercanas entre sí, pero en este caso, la moda es 0.00 mg, mucho más baja que la media y la mediana, lo cual sugiere que los datos están sesgados, con una mayor concentración de valores bajos o ceros en la distribución. Así que, aunque el pico del histograma está cerca de 180 mg, la presencia de cereales con contenido de sodio cercano a cero y la diferencia entre los valores de la media y la mediana indican que la distribución no es simétrica, y podría estar ligeramente sesgada hacia la izquierda.[^3]

Con lo que respecta a la variabilidad de la distribución, esta es evidente, puesto que los valores van desde 0 mg hasta más de 300 mg, lo que indica que los niveles de sodio en los cereales no están concentrados en un rango estrecho, sino que presentan diferencias significativas entre productos. Asimismo, la presencia en la base de datos de cereales sin sodio y otros con contenidos considerablemente altos acentúa el hecho de que no hay homogeneidad en el contenido de sodio, sino una amplia diversidad de formulaciones, lo cual contribuye al incremento de la variabilidad. [^2]

# 5. Desviación estándar para la variable sodium (milligrams of sodium)

```{r}
Varianza_sodium <- var(cereal$sodium)
Desviacion_sodium <- sqrt(Varianza_sodium); Desviacion_sodium
```

Una desviación estándar de aproximadamente 83.83 mg del contenido de sodio indica que hay una variabilidad considerable de los datos con respecto a la media, lo cual sugiere, como se mencionó previamente, que hay productos con ausencia de sodio y otros con un contenido significativamente mayor. Esto refleja una notable heterogeneidad entre los cereales considerados en la base de datos con respecto a esta variable.[^1]

[^1]: **Creación HTML y configuración YML:** Xie, Yihui. *R Markdown Site*. Recuperado de [https://bookdown.org/yihui/rmarkdown/rmarkdown-site.html](https://bookdown.org/yihui/rmarkdown/rmarkdown-site.html).

[^2]: **Formato CSS para Rmd:** Xie, Yihui. *R Markdown Cookbook: HTML and CSS*. Recuperado de [https://bookdown.org/yihui/rmarkdown-cookbook/html-css.html](https://bookdown.org/yihui/rmarkdown-cookbook/html-css.html).

[^3]: **Tablas interactivas y estáticas:** aafernandez1976. *Tablas Markdown*. Recuperado de [RPubs](https://rpubs.com/aafernandez1976/tablasmarkdown).

[^4]: **Tablas interactivas y estáticas:** Juve_Campos. *Tablas en R Markdown*. RPubs. Recuperado de [https://rpubs.com/Juve_Campos/tablasRMarkdown](https://rpubs.com/Juve_Campos/tablasRMarkdown).

[^5]: **Histograma y curva de densidad:** PicandoconR. *Histogramas y Densidad*. Publicado el 21 de febrero de 2016. Recuperado de [https://picandoconr.wordpress.com/2016/02/21/histogramas-densidad/](https://picandoconr.wordpress.com/2016/02/21/histogramas-densidad/).